【裁判字號】    91,訴,700
【裁判日期】    920522
【裁判案由】    損害賠償
【裁判全文】
臺灣臺中地方法院民事判決  九十一年度訴字第七○○號
    原      告  第一產物保險股份有限公司
    法定代理人  乙○○
    訴訟代理人  甲○○
                丙○○
    被      告  丁○○
    訴訟代理人  陳益軒律師
    複  代理人  劉思顯律師
右當事人間請求損害賠償事件，本院判決如左：
    主    文
被告應給付原告新台幣肆佰零玖萬壹仟玖佰肆拾壹元，及自民國九十一年四月十一日
起至清償日止，按週年利率百分之五計算之利息。
訴訟費用由被告負擔。
本判決於原告以新台幣壹佰參拾陸萬元為被告供擔保後，得假執行；但被告如於假執
行程序實施前，以新台幣肆佰零玖萬壹仟玖佰肆拾壹元為原告預供擔保，得免為假執
行。
    事    實
甲、原告方面：
一、聲明：求為判決除假執行供擔保金額外，如主文所示。
二、陳述：
(一)、被告於民國八十九年二月十九日為訴外人鼎久家具有限公司（下稱鼎久公司）
      翻修位於門牌號碼台中市○○區○○路龍洋巷二九之十號對面之廠房（下稱系
      爭建物），於同日上午九時四十八分許，因使用電焊接鐵架不慎，火星掉落引
      燃置存於該廠房內之木材及家具等貨物而釀成火災，致鼎久公司損失嚴重，依
      民法第一百八十四條侵權行為之規定被告應負損害賠償責任。
(二)、鼎久公司前曾向原告投保火災險，本件發生承保範圍內之保險事故，經原告委
      請訴外人公宏公證有限公司 (下稱公宏公司)調查理算後，賠付鼎久公司新台
      幣（以下同）四百零九萬一千九百四十一元，依保險法第五十三條規定，原告
      已取得代位求償權。
三、證據：提出現場照片四件、火險賠案理算書、領款收據、入戶電匯通知單、代位
    求償同意書、公證報告書各一件 ( 均影本)，聲請訊問證人楊健生。
乙、被告方面：
一、聲明：求為判決駁回原告之訴及假執行之聲請；並陳明如受不利益判決，願供擔
    保請准宣告免為假執行。
二、陳述：
(一)、通常要引燃油漆微粒易燃物，必須要像是電焊施工經一段時間 (至少要數十分
      鐘)產生大量火星後，始有可能；另依據八十九年三月三十日八九消調字第二
      ０三八號函附之台中市消防局火災原因調查報告書 (下稱火災調查報告書)所
      載，起火點疑為「災戶西側廠房噴漆室前牆東邊鐵器牆柱上段附近」，惟被告
      係於「車棚前之地面上」進行電焊前之電流迴路測試，且測試時間僅有數秒，
      並僅產生些微火星，在空氣阻力與地心引力作用火花往下掉落，依經驗法則，
      已接近地面之微量火星，應不至於反彈至疑為起火點的牆面上段引燃其上之油
      漆微粒造成噴漆室火災。而台中市消防局九十年一月四日九十消調字第００五
      五號函之內容雖表示「一、本案現場勘驗災戶噴漆室使用狀態，室內空間及牆
      面長期附著油漆溶劑『甲苯、松節油』等浮游微粒易燃物，任何火花均可能引
      燃。二、有關電焊迴路短路現象為瞬間高溫火花，溫度可達一千度Ｃ以上，依
      理推論足可引燃噴漆室內油漆溶劑浮游微粒易燃物」云云，然此係針對電焊迴
      路「產生短路現象時」所為之闡述，仍無法據以推論被告所為電路迴路測試之
      行為，係本件火災之肇因。
(二)、火災發生時，被告尚未開始施作工程，蓋依火災現場所有人員之位置而言，能
      看到疑為起火點的，除刑事審理程序中之證人王昆鵬、徐振祥外，只有在第一
      間噴漆室之陳永昌及其母親，而陳永昌在消防局調查報告表中之訪談筆錄指陳
      稱：「．．．我先聽到有人喊火警拿滅火器來，我才抬頭看，便看到第一間噴
      漆室與靠外面停放貨車之間之鐵架上方起火燃燒．．．」，則被告當時果真曾
      在起火點處施作電焊施工，因陳永昌距起火點最近，除可聽到電焊施工過程中
      之「嗶嗶爆爆」聲響外，亦應為第一個發現火警之人，惟陳永昌於訪談筆錄中
      ，非但未證稱曾聽到或看到被告曾有施工行為，亦非第一個發現火警之人，則
      系爭火災自非因被告之行為所致。至於證人龍嘉珍、江褕及李木滄雖均自始
      證稱有見到被告於火災發生時點，曾在疑似起火點上方施作電焊工程，惟因上
      開三位證人均係在工作中，依其工作分處之方位能否看見被告身處位置及所做
      何事，已非無疑；且依火災調查報告「電焊工是於低處點焊測試」，與上開證
      人證稱「被告是於屋頂施工」云云，已有出入；另被告之受雇人均自始證稱火
      災發生當時，只有拿工具並未開始施作工程，足證被告於火災當時確實未為施
      工；又證人身份特殊（一為鼎久公司老闆之女；餘為鼎久公司受雇人），其證
      人證據價值亦有疑義。
(三)、公宏公司公證報告書僅概括列出不動產、機器設備、貨物損失之淨損總額，並
      未詳細列出明細，且核估之損害數額，僅係保險契約雙方當事人間為決定就該
      契約所生保險理賠數額所提出之協議認定事實之方法，對本件兩造而言並無拘
      束力，是鼎久公司之損害額仍待原告舉證證明之。
(四)、縱使被告有過失，然鼎久公司曾數度失火，其應知焊接必生火花，何以鼎久公
      司未曾先就將施作範圍四周之油漆予以清理？顯見鼎久公司對其所稱損害之發
      生，亦與有過失，法院得依民法第二百一十七條第一項規定減輕或免除賠償金
      額，原告之代位請求，亦應承受其過失。
丙、本院依職權調取本院八十九年度自字第三五Ｏ號、台灣高等法院台中分院八十九
    年度上易字第二九一四號刑事卷宗各一宗 (前者下稱刑事一審卷、後者下稱刑事
    二審卷)。
    理      由
壹、兩造爭執要旨：
一、原告起訴主張：被告為鼎久公司翻修原告承保火災保險之系爭建物，於八十九年
    二月十九日上午九時四十八分許，因使用電焊接鐵架不慎，火星掉落引燃置存於
    該廠房內之木材及家具等貨物釀成火災，依侵權行為之規定被告就鼎久公司之損
    失應負損害賠償責任。而原告就本件承保範圍內之保險事故，委請公宏公司調查
    理算後，賠付鼎久公司四百零九萬一千九百四十一元，原告已取得代位求償權，
    為此爰依侵權行為及保險代位之法律關係，請求被告給付前開理賠之金額及自民
    事準備書狀繕本送達翌日即九十一年四月十一日起至清償日止之法定遲延利息等
    語。
二、被告則以：火災發生時，被告尚未開始施作工程，僅係於「車棚前之地面上」進
    行電焊前之電流迴路測試，且測試時間僅有數秒，並僅產生些微火星，在空氣阻
    力與地心引力作用火花往下掉落，依經驗法則，已接近地面之微量火星，應不至
    於反彈至疑為起火點的牆面上段之油漆微粒造成噴漆室火災；火災現場能看到疑
    為起火點之證人陳永昌，在台中市消防局之訪談筆錄中，未證稱曾聽到或看到被
    告曾有施工行為，亦非第一位發現火警之人，證人即被告之受僱人王昆鵬、徐振
    祥於刑案審理時，並證稱火災發生當時並未開始施作工程，至於證稱火災發生時
    被告曾在疑似起火點上方施作電焊工程之證人龍嘉珍、江褕及李木滄，其等之
    證言與現場跡證不符且立場偏頗，不足採信；台中市消防局九十年一月四日九十
    消調字第００五五號函係針對電焊迴路「產生短路現象時」所為之闡述，無法據
    以推論被告所為電路迴路測試之行為，係本件火災之肇因；公宏公司理賠報告書
    未詳細列出明細，且核估之損害數額，對兩造並無拘束力，原告就鼎久公司之損
    害額仍應舉證證明；被告縱有過失，然鼎久公司曾數度失火，理應知焊接必生火
    花，竟未先就施作範圍四周之油漆予以清理，應與有過失，代位請求之原告，亦
    應承受其過失，減輕或免除被告之賠償金額等語資為抗辯。
貳、兩造不爭執之事實：
一、被告為鼎久公司承攬系爭建物電焊工程。
二、系爭建物於八十九年二月十九日曾發生火災，導致系爭建物、置放於建物內之機
    器、貨物受損。
三、鼎久公司曾向原告投保火災險，原告已依保險契約賠付鼎久公司四百零九萬一千
    九百四十一元。
    以上雙方不爭執之事實，並有原告提出之現場照片四件、火險賠案理算書、領款
    收據、入戶電匯通知單、代位求償同意書 (以上均影本)各一件，本院調取之刑
    事一審卷內附之現場照片四件及火災調查報告書影本一件（見該案卷五頁、六三
    至一一○頁）可證，上述事實，本院採為判決之基礎。
參、得心證之理由：
    本件兩造所爭執之處，厥為：本件火災是否被告之過失行為所導致？原告承保範
    圍內鼎久公司所受損害額為何？鼎久公司就本件火災之發生是否與有過失？茲論
    敘得心證之理由如下：
一、本件火災係被告之過失行為所導致。
(一)、本件火災經由臺中市消防局派員會同被告勘查現場概況及燃燒後之狀況，綜合
      研判起火處在系爭建物西側廠房噴漆室前牆東邊鐵架牆柱上段附近，起火原因
      疑似點焊測試時，廠房金屬迴路接觸不良或有間隙造成火花，引燃噴漆室牆面
      附著油漆微粒易燃物，而蔓延廠房大火，此有附於刑事一審卷六二至七六頁之
      火災調查報告書影本可稽；另依附於刑事二審卷六三頁之台中市消防局九十年
      一月四日九十消調字第○○五五號函亦記載：本件火災現場噴漆室室內空間及
      牆面因長期附著油漆溶劑（甲苯、松節油）等浮游微粒易燃物，任何微弱火花
      均可能引燃，且電焊迴路短路現象為瞬間高溫火花，溫度可達一○○○度Ｃ以
      上，依理推論足可引燃噴漆室內油漆溶劑游微粒易燃物等語，而台中市消防局
      依據火災現場之客觀事證，所為關於起火處、起火原因及起火可能性等專業判
      斷，應可採信；另被告於上揭時地進行電焊工程前，曾施作點焊迴路測試，為
      被告所不否認，而其測試方式，依被告於刑案審理時所述，係「．．．電焊機
      前後各有二條電線，後線要接在總電源開關上，前線有一條是接地線，是夾在
      鐵架上，另外一條是焊接用的，我測試迴路是焊接用的電線去觸碰鐵架，測試
      是會產生火花，沒有錯．．．」 (刑事一審卷一二○頁)；又證人即製作本件
      火災調查報告書之台中市消防局火災調查課技士楊煥榮於刑案審理時證稱：「
      ．．．電焊負極接在工廠鐵架本體，若鐵架有接觸不良或有隙縫，正極跟負極
      就會在該處產生小火花，發生金屬迴路不良，就會產生小火花．．．」，「 (
      問：會產生火花是否表示可過電？)測試時，不管有沒有隙縫或接觸不良的情
      形下，銲條一定會產生火花，表示迴路完成，在有隙縫或接觸不良的情形之下
      ，也會在該隙縫或接觸不良處產生火花，但火花很小」等語 (刑事一審卷一三
      四、一三五頁)，是綜據前揭本件火災之起火點、起火原因及起火可能性之研
      判、被告所為關於火災發生前曾施作點焊迴路測試及過程之供陳、證人楊煥榮
      關於迴路接觸不良可能產生現象等情況證據，應可間接推論得知，本件火災之
      發生，實肇因於被告施作點焊前之電流迴路測試時，將電焊機正極勾接電源開
      關箱內連線，負極搭鐵廠房噴漆室外之鐵架以完成迴路，惟因鐵架金屬迴路接
      觸不良或有間隙，嗣電流流通時，於該接觸不良或隙縫處產生火花，縱使僅產
      生微弱之火花，但該瞬間高溫可達一○○○度Ｃ以上之火花，仍引燃噴漆室牆
      面附著油漆微粒易燃物，而於該噴漆室前牆東邊鐵器牆柱上段附近起火並延燒
      所致。
(二)、本件火災事故之起火原因，其引燃噴漆室牆面附著油漆微粒易燃物者，既係「
      廠房鐵架金屬迴路接觸不良或有間隙造成火花」，而非「點焊測試時銲條產生
      火花」，亦非「被告施作電焊工程時產生火花」，自與被告已否開始施工？究
      係在車棚前地面抑或廠房屋頂上施作點焊測試？點焊測試時銲條產生之火花能
      否濺射至噴漆室牆面上段並引燃其上之油漆微粒？均無關涉。其次，證人即鼎
      久公司之受僱人陳永昌在消防局調查報告表中之訪談筆錄中，雖表示：不知是
      否有人在施工，係聽聞他人喊失火始知有火警云云 (見刑事一審卷八十頁)；
      證人即被告之受僱人王昆鵬、徐振祥於刑案審理時固亦均證稱：火災發生前尚
      未開始電焊施作云云 (見刑事一審卷三五頁、刑事二審卷八十頁)，但陳永昌
      未首先發現失火與本件火災是否非被告之行為導致並無必然關係，且本院認定
      火災發生之時間為「點焊前之電流迴路測試時」，與被告是否已開始電焊施作
      毫不相干，是證人陳永昌、王昆鵬、徐振祥之前揭證詞，亦不足以作為有利於
      被告之判斷。而本院係依相關情況證據間接推論得知本件火災之發生原因，並
      未參考證人即鼎久公司之受僱人龍嘉珍、江褕及李木滄於刑案審理時之證詞
      ，其等之證言是否可採，並不影響本院之判斷，應無待審酌。再者，細繹台中
      市消防局九十年一月四日九十消調字第○○五五號函前後文之真意，應在於說
      明噴漆室室內空間及牆面長期所附著油漆溶劑 (甲苯、松節油)等浮游微粒具
      高度易燃性，任何微弱火花均可能引燃，不僅因電焊短路所引起之高溫火花足
      以引燃，縱係電焊迴路測試所生火花亦能引燃之，自得作為判斷本件火災發生
      原因之參考，被告該部分之辯解，均屬無據。
(三)、被告既承攬鼎久公司之系爭建物電焊工程，依其專業知識經驗 (依被告刑案審
      理時之前揭供陳，其早已知悉作電焊迴路測試時，會產生火花)，及當時現場
      之客觀環境，本應注意於施作點焊迴路測試時，先採取必要之防護措施，以避
      免測試過程中所產生之任何火花（包括廠房鐵架金屬迴路接觸不良或有間隙所
      造成之火花），引燃噴漆室內之易燃物而起火，乃被告並無不能注意之情事，
      竟疏未注意，致生本件火災事故，被告自有過失。
二、原告承保範圍內鼎久公司所受損害額應為一千零二十二萬九千八百五十二元。
    原告於本件火災發生後，曾委請公宏公司鑑定，認為原告承保範圍內鼎久公司之
    損害，計建築物損失二百七十五萬一千二百六十三元、機器及設備損失一百十八
    萬一千五百四十五元、貨物損失六百二十九萬七千零四十四元，合計損失一千零
    二百二十二萬九千八百五十二元，有原告提出之公證報告書影本一件可憑。前揭
    公證報告書後附之「損失計算詳明表」，業已羅列估算鼎久公司所受損害之項目
    、數量及價值，被告所辯：公宏公司公證報告書未詳細列出明細云云，顯有誤會
    。而前揭公證報告書，固僅係公宏公司受原告委託而為調查、理算本件火災事故
    損失情形而製作，與民事訴訟法規定之鑑定尚有不同，惟當事人已證明受有損害
    而不能證明其數額或證明顯有重大困難者，法院應審酌一切情況，依所得心證定
    其數額，為民事訴訟法第二百二十二條第二項所明定。查：前揭公證報告書係由
    依保險法規取得一般保險公證人執業證書資格 (參保險法第十條、第一百六十三
    條第一項、保險代理人經紀人公證人管理規則)之公證人楊健生負責製作，其認
    定方法，係由公宏公司於事故發生二日後即八十九年二月二十一日，派員會同原
    告及鼎久公司人員至現場進行勘估，先在現場拍攝照片，就警方未為封鎖之部分
    ，於承保範圍內進行清點，由鼎久公司先行填寫受損財產表格，要求其提出足資
    證明之清單，然後在開放現場後，再派遣專業人員進入現場勘查清點進行鑑定，
    確定受損物品，進行理賠計算，理賠計算完畢先報知原告，經原告同意再與鼎久
    公司洽談，雙方整理出爭議之理賠項目，依照相關證據進行合理推估並將資料彙
    整後，報經原告簽同意書而完成公證報告書；其中不動產、機器及設備價格係由
    專業人員參考鼎久公司向稅捐單位申報之財產目錄，並調查確實火損於現場，再
    查訪同業價額扣除依照稅法耐用年限計算之折舊後計算而得；貨物數額及價額之
    計算係從鼎久公司提供之清單，自現場扣除殘餘貨品，剩下部分依進貨憑證及送
    貨單日期遠近來判斷是否已售出，再核對銷售發票而得，金額依照進貨價格，自
    製部分則依照成本計算價格，以嚴格之審查標準所作成，此有前揭公證報告影本
    可憑，並經證人楊健生於本院審理時證述明確，則由取得保險公證人資格之公證
    人，經過詳細之查勘、鑑定、估價後依嚴格審查標準製作而成之前揭調查結果，
    應具相當之公信力；另參以鼎久公司所有之物品已遭燒燬，欲證明鼎久公司之確
    切損害數額實有困難，本院因認前揭公證報告書所載之損害額，尚屬合理，並得
    作為鼎久原告承保範圍內鼎久公司所受損害額之依據，被告所辯：公宏公司理賠
    報告書核估之損害數額，對兩造並無拘束力，原告就鼎久公司之損害額仍應舉證
    證明云云，尚難憑採。而衡諸火災之發生經過及鼎久公司所受損害之項目之客觀
    情狀，被告之過失行為與鼎久公司所受之前揭損害間顯有相當因果關係，可堪認
    定，且被告因本件火災觸犯失火罪行，經本院刑事庭、台灣高法院台中分院刑事
    庭審理結果亦同此認定，判處拘役四十日確定，此有判決書二件附於刑事一、二
    審卷宗可稽。
三、鼎久公司就本件火災之發生並無與有過失之情事。
    鼎久公司在本件火災發生前曾分別於八十九年二月九日、同年月十日二度失火之
    事實，有台中市消防局八十九年三月二十一日八九消調字第一七六二號、八十九
    年四月十八日八九消調字第二四八五號函附之火災原因調查報告書影本二件附於
    刑事一、二審卷後為證，固堪信為真實。然上開二次火災事故，依前揭火災原因
    調查報告書影本所示，其起火原因前者係「不排除不明火種引燃火警」，後者為
    「不排除人為縱火引燃火警之可能性」，均與本件火災發生之原因係「廠房鐵架
    金屬迴路接觸不良或有間隙造成火花，並引燃噴漆室牆面附著油漆微粒易燃物」
    者有別；另鼎久公司係以經營各種家具之製造、加工、買賣業務，有關產品及材
    料之進出口業務，有關業務之經營及轉投資等為業，有經濟部公司執照影本一件
    附於刑事一審卷一三九頁可稽，顯見電焊工程並非鼎久公司所長，實難期其對被
    告施作點焊迴路測試時可能產生之各種危險得事先預見，且鼎久公司既將系爭建
    物電焊工程交由具專業技能之被告承攬，在施作點焊迴路測試時所可能發生之危
    險，理應由專業之承攬人即被告事先評估並予防範排除，尚難認鼎久公司就本件
    火災之發生與有過失。被告所辯：鼎久公司就本件火災之發生與有過失，代位請
    求之原告，亦應承受其過失，減輕或免除被告之賠償金額云云，洵無足採。
四、因故意或過失，不法侵害他人權利者，負損害賠償責任；被保險人因保險人應負
    保險責任之損失發生，而對於第三人有損失賠償請求權者，保險人得於給付賠償
    金額後，代位行使被保險人對於第三人之請求權，民法第一百八十四條第一項前
    段、保險法第五十三條第一項前段分別定有明文。本件火災之發生既係被告之過
    失行為所致，且鼎久公司就火災之發生亦難認與有過失，依侵權行為之法則被告
    對鼎久公司所受與被告之過失行為有相當因果關係之損害應負全部損害賠償責任
    ，而原告依鼎久公司向其投保火災險已賠付四百零九萬一千九百四十一元，在理
    賠之範圍內，自已取得代位求償權。從而原告本於侵權行為及保險代位之法律關
    係，請求被告給付前開理賠之金額及自民事準備書狀繕本送達翌日即九十一年四
    月十一日起至清償日止之法定遲延利息，為有理應，應予准許。
肆、假執行之宣告：
    兩造均陳明願供擔保聲請宣告假執行及免為假執行，經均核無不合，爰分別酌定
    相當之擔保金額准許之。
伍、本件事實已臻明確，兩造其餘攻擊防禦及證據調查，均與本案之判斷不生影響，
    自勿庸一一審酌論列，併此敘明。
據上論結，本件原告之訴為有理由，依民事訴訟法第七十八條、第三百九十條第二項
、第三百九十二條，判決如主文。
中      華      民      國    九十二    年      五      月    二十二  日
                                        臺灣臺中地方法院民事第一庭
~B法      官  劉長宜
右為正本係照原本作成。
如不服本判決，應於判決送達後二十日內，向本院提出上訴狀。
中      華      民      國    九十二    年      五       月    二十七  日
~B法院書記官


司法院資訊處製作；財團法人民間司法改革基金會備份。
